ACORDAO-COMPLETO-2383942

ACÓRDÃO 453/2020 ATA 1/2020 - SEGUNDA CÂMARA

VISTA, relatada e discutida esta tomada de contas especial, instaurada pelo Departamento de Gestão Estratégica da Secretaria Executiva do extinto Ministério da Integração Nacional contra Pedro Lopes Aragão em razão de irregularidades na aplicação dos recursos do Convênio 941/1999, destinado à construção da primeira etapa da barragem de terra no Igarapé Troitá, no Município de Anajatuba/MA.
ACORDAM os ministros do Tribunal de Contas da União, reunidos em sessão da 2ª Câmara, ante as razões expostas pela relatora, e com fundamento nos arts. 1º, inciso I, 16, inciso III, alíneas "b" e "c", 23, inciso III, alínea "a", 26 e 28, inciso II, da Lei 8.443/1992 c/c os arts. 202, § 6º, 214, inciso III, alínea "a", e 217 do Regimento Interno, em: 
9.1. julgar irregulares as contas de Pedro Lopes Aragão; 
9.2. condená-lo ao recolhimento aos cofres do Tesouro Nacional das quantias abaixo indicadas, atualizadas monetariamente e acrescidas de juros de mora calculados a partir de cada data até a data do pagamento:
	DATA DA OCORRÊNCIA
	 VALOR ORIGINAL (R$) 

	20/2/2002
	40.000,00

	24/6/2002
	23.974,98

9.3. fixar prazo de 15 (quinze) dias, a contar da notificação, para comprovação, perante o Tribunal, do recolhimento da dívida acima imputada;
9.4. autorizar a cobrança judicial da dívida, caso não atendida a notificação;
9.5. autorizar o pagamento da dívida em até 36 (trinta e seis) parcelas mensais consecutivas, caso venha a ser solicitado pelo responsável antes do envio do processo para cobrança judicial;
9.6. fixar o vencimento da primeira parcela em 15 (quinze) dias, a contar do recebimento da notificação, e o das demais a cada 30 (trinta) dias, com incidência de encargos legais sobre o valor de cada parcela; 
9.7. alertar ao responsável que a inadimplência de qualquer parcela acarretará vencimento antecipado do saldo devedor; 
9.8. determinar ao Ministério do Desenvolvimento Regional que informe a este Tribunal, no prazo de 30 (trinta) dias, as medidas adotadas para regularização da ausência de licença ambiental para construção da primeira etapa da barragem de terra no Igarapé Troitá, no Município de Anajatuba/MA, objeto do Convênio 941/1999, bem como para apuração de possíveis danos ambientais e imputação de responsabilidades;
9.9. remeter cópia deste acórdão ao procurador-chefe da Procuradoria da República no Estado do Maranhão, nos termos do art. 16, § 3º, da Lei 8.443/1992.

Tomada de Contas Especial em razão de irregularidades na aplicação de recursos para construção da primeira etapa da barragem de terra no Igarapé Troitá, no Município de Anajatuba/MA.

Segunda Câmara

Município de Anajatuba/MA.

3. Responsável: Pedro Lopes Aragão (CPF XXX.524.623-XX).

13.1. Ministros presentes: Augusto Nardes (na Presidência), Aroldo Cedraz, Raimundo Carreiro e Ana Arraes (Relatora).
13.2. Ministros-Substitutos presentes: Marcos Bemquerer Costa e André Luís de Carvalho.

ACORDAO-COMPLETO-2460354

Acórdão 8062/2021 - Segunda Câmara

ACORDAO-COMPLETO-2404026

Acórdão 4067/2020 - Segunda Câmara

ACORDAO-COMPLETO-2486435

Acórdão de Relação 8844/2021 - Segunda Câmara

Acórdão de Relação

ANA ARRAES

Adoto como relatório a instrução da Secretaria de Controle Externo de Tomada de Contas Especial - SecexTCE (peça 102) , acolhida por diretor (peça 103) e pelo secretário (peça 104) :
"INTRODUÇÃO 
Cuidam os autos de tomada de contas especial instaurada pelo Departamento de Gestão Estratégica da Secretaria Executiva do Ministério da Integração Nacional, em razão de irregularidades na aplicação dos recursos do Convênio 941/99, Siafi 395313 (peça 1, p. 180 e 192) , celebrado com a Prefeitura Municipal de Anajatuba/MA, em 31/12/1999, objetivando a construção da primeira etapa da barragem de terra no Igarapé Troitá, compreendendo a abertura de canal coletor, construção de canal de desvio e obras complementares e construção de dique de terra com rampa para translado de pequenas embarcações no Município de Anajatuba/MA, conforme descrito no Plano de Trabalho (peça 1, p. 114) , no valor de R$ 250.000,00 (2000OB002830, peça 1, p. 236 e 238) .
A celebração deu-se mediante termo simplificado de convênio (peça 1, p. 180) , e teve seu termo final de vigência prorrogado sucessivamente, de 30/6/2000 para 31/12/2000 (peça 1, p. 184 e 186) e 30/6/2001 (peça 1, p. 248 e 262) .
HISTÓRICO
O presente processo foi instruído anteriormente, com proposta de mérito, pela Secex/MA, nos termos da peça 35, oportunidade em que foi feito encaminhamento no sentido de rejeitar as razões de justificativas do senhor José Tarcísio Cavalcanti Nogueira Fernandes (CPF XXX.696.964-XX) , aplicando-lhe a multa prevista no art. 57 da Lei 8.443/1992, bem como, de declarar a revelia do Sr. Pedro Lopes Aragão (CPF XXX.524.623-XX) , ex-prefeito de Anajatuba/MA, propondo o julgamento de suas contas pela irregularidade e sua condenação ao pagamento da quantia ali especificada, além da aplicação da multa prevista no art. 57 da Lei 8.443/1992.
Com a concordância da Unidade Técnica (peça 36) e do Ministério Público junto ao TCU (peça 37) , o Tribunal exarou o Acórdão 4661/2015-TCU-Segunda Câmara (peça 38) , em que decidiu nos termos seguintes:
9.1. considerar revel Pedro Lopes Aragão; 
9.2. julgar irregulares as contas de Pedro Lopes Aragão; 
9.3. condená-lo ao recolhimento ao Tesouro Nacional das quantias abaixo discriminadas, atualizadas monetariamente e acrescidas de juros de mora das datas indicadas até a data do pagamento: 
	DATA DA OCORRÊNCIA
	VALOR ORIGINAL (R$) 

	20/2/2002
	40.000,00

	24/6/2002
	23.974,98

9.4. aplicar-lhe multa de R$ 15.000,00 (quinze mil reais) , a ser recolhida ao Tesouro Nacional, com atualização monetária, calculada da data deste acórdão até a data do pagamento, se este for efetuado após o vencimento do prazo abaixo estipulado; 
9.5. fixar prazo de 15 (quinze) dias, a contar da notificação, para comprovação, perante o Tribunal, do recolhimento das dívidas acima imputadas; 
9.6. autorizar a cobrança judicial das dívidas, caso não atendida a notificação; 
9.7. autorizar o pagamento das dívidas em até 36 (trinta e seis) parcelas mensais consecutivas, caso venha a ser solicitado pelo responsável antes do envio do processo para cobrança judicial; 
9.8. fixar o vencimento da primeira parcela em 15 (quinze) dias a contar do recebimento da notificação e o das demais a cada 30 (trinta) dias, com incidência dos encargos legais sobre o valor de cada parcela; 
9.9. alertar ao responsável que a inadimplência de qualquer parcela acarretará vencimento antecipado do saldo devedor; 
9.10. determinar ao Ministério da Integração Nacional - MI que informe a este Tribunal, no prazo de 30 (trinta) dias, as medidas adotadas para regularização da ausência de licença ambiental para construção da primeira etapa da barragem de terra no Igarapé Troitá, município de Anajatuba/MA, objeto do convênio 941/1999, bem como para apuração de possíveis danos ambientais e imputação de responsabilidade; 
9.11. remeter cópia deste acórdão, bem como do relatório e do voto que o fundamentaram, ao Ministério da Integração Nacional - MI e ao procurador-chefe da Procuradoria da República no Estado do Maranhão, nos termos do art. 16, § 3º, da Lei 8.443/1992.
Passo subsequente, expediu-se o Aviso 73-Seses-TCU-2ª Câmara ao Ministro de Estado da Integração Nacional (peça 41) e elaborou-se a instrução de verificação de exatidão material em acórdão (peça 42) , cujas conclusões contaram com a aquiescência da Unidade Técnica, passando-se à pesquisa de endereços (peças 44-47) e consequente expedição das comunicações processuais determinadas no já citado acórdão (peças 48 a 51) , como segue:
	Ofício
	Destinatário/função
	Ciência/Observação 

	Ofício 2752/2015, de 28/8/2015 (peça 48) 
	Carolina da Hora Mesquita Höhn, Procuradora-Chefe da República no Estado do Maranhão
	Recibo de entrega na instituição (peça 52) 

	Ofício 2696/2015, de 24/8/2015 (peça 49) 
	Pedro Lopes Aragão, ex-Prefeito Municipal de Anajatuba - MA
	AR com registro de entrega no endereço, em 10/9/2015 (peça 56) ;
Solicitação/recibo de cópia (peça 53 e 61) ;
Procuração (peça 54 e 59) ;
Recurso (peça 58) 

	Ofício 2751/2015, de 28/8/2015 (peça 50) 
	Hélder Lopes Aragão, Prefeito Municipal de Anajatuba/MA
	AR com registro de entrega no endereço, em 11/9/2015 (peça 60) ;
Providências em relação ao Acórdão nº 4661/201S-TCU-2-C (peça 57) 

	Ofício 2804/2015, de 3/9/2015 (peça 51) 
	Carlos Antônio Vieiras Fernandes, Secretário Executivo do Ministério da Integração Nacional.
	AR com registro de entrega no órgão, em 9/9/2015 (peça 55) 
Resposta do Ministério da Integração Nacional (peça 67) .

Contrariamente ao que ocorreu na fase de citação, desta feita o responsável, Sr. Pedro Lopes Aragão, foi localizado em endereço diverso do que constava na base de dados CPF (o mesmo do ofício de citação) . Decorrente disso, o dito compareceu aos autos solicitando cópia do processo e credenciando procurador (peças 53 e 54) , que adiante impetrou recurso de reconsideração (peça 58) , que veio a ser analisado (peças 62 a 64) e conhecido pelo Relator sorteado, Ministro Vital do Rêgo (peças 65 e 66) , e que também determinou a expedição de comunicações a órgãos/entidades cientificados acerca do efeito suspensivo concedido em face do citado recurso, que se consumou, mediante a expedição dos ofícios a que se referem às peças 68 a 70.
Após o sobredito recurso ser instruído quanto ao mérito (peça 74) , o Tribunal deliberou por meio do Acórdão 10797/2016-TCU-Segunda Câmara (peça 80) , oportunidade em que decidiu:
9.1. declarar, de ofício, a nulidade da citação do Sr. Pedro Lopes Aragão (XXX.524.623-XX) nestes autos e, por consequência, do Acórdão 4661/2015-TCU-Segunda Câmara, com fundamento nos arts. 174 e 175 do Regimento Interno do TCU;
9.2. considerar prejudicado, por perda de objeto, o recurso de reconsideração interposto pelo responsável mencionado no item anterior;
9.3. remeter os autos à Relatora a quo, para adoção das medidas que entender necessárias;
9.4. alertar a Secretaria de Controle Externo no Estado do Maranhão sobre a existência de resposta do Ministério da Integração Nacional acerca da determinação consubstanciada no subitem 9.10 do Acórdão 4661/2015-TCU-Segunda Câmara, a qual deverá ser objeto de exame para fins de avaliação das medidas adotadas pela aludida Pasta Ministerial, considerando a relevância da matéria ali versada;
9.5. dar ciência deste acórdão, bem como do relatório e voto que o fundamentam, ao recorrente.
Diante da declaração de nulidade da citação do Sr. Pedro Lopes Aragão, em 24/5/2017, foi, então, elaborada nova instrução propondo uma nova citação do responsável, tanto em seus endereços que constavam nas bases de dados do TCU, quanto no endereço de seu representante legal (peça 91) , a qual foi acatada pela Unidade Técnica (peça 92) , que emitiu os referidos ofícios (peças 93, 94 e 95) .
O Sr. Pedro Lopes Aragão, então, por meio de seu advogado, apresentou suas alegações defesa (peças 97, 98 e 99) , as quais serão examinadas a seguir.
EXAME TÉCNICO  
Alegações de defesa do Sr. Pedro Lopes Aragão (peças 97, 98 e 99) 
O Sr. Pedro Lopes Aragão, por meio de seu advogado, alega, preliminarmente, que:
a) houve a prescrição da pretensão punitiva do Tribunal no que se refere à aplicação de multa, e de julgar irregulares as contas em questão (peça 97, p. 3-5) ;
b) as contas são iliquidáveis, o que dispensaria a instauração da presente Tomada de Contas, nos termos do artigo 6° II da Instrução Normativa do TCU 07/2012, haja vista que o convênio foi executado no ano de 1999 e a citação regular do responsável ocorreu somente em de 22/6/2017 (peça 97, p. 7-8) .
Já no mérito, no que se refere ao cheque 850003 do Banco do Brasil, sacado da conta corrente 7676-7, agência 2972-6, a defesa alega que o pagamento beneficiou a empresa Santa Cruz Ltda., que foi subcontratada pela empresa vencedora do certame, Laguna Construções Ltda, para realização de parte da obra, e que trata-se de um descuido, no momento do pagamento (peça 97, p. 9-10) .
Em relação ao cheque 850006, também do Banco do Brasil, sacado da conta corrente 7676-7, agência BB 2972-6, no valor de R$ 23.974,98, e que teve nominalmente como beneficiário o próprio emitente, o Sr. Pedro Lopes Aragão alega que o valor foi utilizado para realizar o pagamento do acompanhamento técnico da obra e elaboração do projeto da mesma, confeccionado pelo engenheiro Civil Selísio Santiago Freire (peça 97, p. 19) .
Segundo o citado, o pagamento desse modo se deu exclusivamente por inexistir na cidade agência do Banco do Brasil e da inexistência de estradas trafegáveis na região à época (peça 97, p. 19) .
Além disso, ele afirma que a não apresentação do recibo de pagamento pactuado pelas partes se justifica pelo extravio, em muito pelo decurso do tempo, aliado ao fato da obrigatoriedade de guarda no prazo legal de dez anos já ter extrapolado, observado que o recurso foi liberado em 2000 e a tomada de contas iniciou-se em 2013, nos termos do art. 19 da IN TCU 49/2005 (peça 97, p. 22) .
Ele afirma, ainda, que, tendo em vista que o valor de R$ 23.974,98 atualizado ser inferior a R$ 100.000,00 previsto no art. 6°, I, da IN 76/2016, na data da publicação da referida instrução normativa, haveria a dispensa da instauração da tomada de contas (peça 97, p. 23) .
A última irregularidade diz respeito ao cheque 850004, sacado da conta corrente 7676-7, agência 2972-6 do Banco do Brasil, de titularidade da Prefeitura Municipal de Anajatuba/MA, no valor de R$ 50.000,00, que, embora emitido nominalmente à firma Laguna Construções Ltda., vencedora do certame e contrata pela prefeitura, foi depositado, após endosso da mesma, na conta corrente mantida pela já citada firma Santa Cruz Engenharia Ltda.
A esse respeito, o Sr. Pedro Lopes Aragão alega que essa irregularidade deve ser afastada, pois o Ministro Vital do Rego, em seu voto datado de 20/9/2016, no item 7.3, afirma o seguinte: 'A relatora a quo considerou a comprovação da execução do objeto, tendo por base pareceres técnicos do concedente constante dos autos, como se verifica em trecho do voto condutor da deliberação recorrida (peça 39.p. 3-4) .' (peça 97, p. 24) .
Ainda, ele afirma que tal fato já foi analisado pela Ministra Ana Arraes, em seu voto datado de 28/7/2015, item 23 (peça 39, p. 3) , que foi confirmado no Acórdão 4661/2015-TCU-Segunda Câmara (peça 38, p. 1-2) , no qual entendeu não ser o fato do endosso suficiente para afastar o nexo causal demonstrado, uma vez que a empresa Laguna emitiu a nota fiscal e recebeu por tais serviços, sendo o destino que dará ao seu crédito, incorporado ao seu patrimônio, de seu livre arbítrio (peça 97, p. 25) .
Por fim, o Sr. Pedro Lopes Aragão requer que sejam acatadas as preliminares levantadas e seja caracterizada a prescrição e, no mérito, sejam julgadas regulares as contas em questão, dando quitação ao requerente, com o consequente arquivamento do feito (peça 98, p. 4) .
Análise das alegações de defesa do Sr. Pedro Lopes Aragão
O Sr. Pedro Lopes Aragão foi citado pelas seguintes irregularidades, conforme constam do Ofício 1762/2017-TCU/SECEX-MA, de 25/5/2017 (peça 94) :
a.1) O cheque 850003, sacado da conta corrente 7676-7, agência BB 2972-6, de titularidade da Prefeitura Municipal de Anajatuba/MA, utilizada para movimentação dos recursos oriundos do Convênio 941/99-MI, Siafi 395313, beneficiou nominalmente a firma Santa Cruz Engenharia Ltda., que não figura na Relação de Pagamentos apresentada na prestação de contas, o que configura ausência de nexo de causalidade entre o beneficiário identificado na prestação de contas (firma Laguna Construções Ltda.) e o que consta no dito documento bancário;
 a.2) O cheque 850006, sacado da conta corrente 7676-7, agência BB 2972-6, de titularidade da Prefeitura Municipal de Anajatuba/MA, utilizada para movimentação dos recursos oriundos do Convênio nº 941/99-MI, Siafi 395313, no valor de R$ 23.974,98, teve nominalmente como beneficiário o próprio emitente. Referido desembolso não constou da Relação de Pagamentos, igualmente configurando ausência de nexo de causalidade entre o beneficiário identificado na prestação de contas (apenas a firma Laguna Construções Ltda.) e o que consta no dito documento bancário. Ademais, por se tratar de recurso decorrente da aplicação financeira do valor transferido pelo concedente federal, deveria o convenente ter feito a sua devolução devido a sua não utilização, comprovando-a no âmbito da prestação de contas, fato este que não está demonstrado nos autos;
a.3) O cheque 850004, sacado da conta corrente 7676-7, agência BB 2972-6, de titularidade da Prefeitura Municipal de Anajatuba/MA, utilizada para movimentação dos recursos oriundos do Convênio 941/99-MI, Siafi 395313, no valor de R$ 50.000,00, embora emitido nominalmente à firma Laguna Construções Ltda., foi depositado, após endosso da mesma, na conta corrente mantida pela já citada firma Santa Cruz Engenharia Ltda., no Banco do Brasil (Agência 1639- X, Conta 203.527-8) , sendo esta mais uma presença nos autos dessa pessoa jurídica, estranha à execução do objeto conveniado; 
b) Não apresentação do Plano de Controle Ambiental (P.C.A) e da Licença de Instalação (L.I.) , antes do início ou após a execução das obras pactuadas no Convênio 941/99 (Siafi 395313) , celebrado pelo Ministério da Integração Nacional com a Prefeitura Municipal de Anajatuba/MA, em 31/12/1999, objetivando a construção de barragem no Município, no valor de R$ 250.000,00; 
c) Não comprovação da propriedade do imóvel, em nome do Município, conforme estabelecia a então vigente IN/STN 001, de 15/1/1997, e nem mesmo uma autorização da União, a quem pertencia o imóvel, para a construção da barragem, objeto do Convênio 941/99-MI, Siafi 395313.
Dessas irregularidades, as descritas nos itens 'b' e 'c' não ensejam a imputação de débito, mas somente a aplicação de multa.
Ocorre que, conforme alegado pela defesa, houve o decurso de mais de dez anos entre a data de ocorrência das irregularidades (30/6/2001) e a do ato que ordenou a citação (29/9/2014) .
O Incidente de Uniformização que resultou no Acórdão 1441/2016-TCU-Plenáriolenáio (Relator Ministro Benjamin Zymler) definiu que a prescrição da pretensão punitiva do TCU subordina-se ao prazo geral de prescrição indicado no art. 205 do Código Civil, ou seja, dez anos, cujo prazo conta-se a partir da data de ocorrência da irregularidade, nos termos do art. 189 do Código Civil, interrompendo a prescrição com o ato que ordenar a citação, a audiência ou oitiva, nos termos do art. 202, inciso I, do Código Civil.
Dessa forma, encontra-se prescrita a pretensão punitiva para a aplicação de sanções pelo TCU.
Cabe destacar que, em relação aos débitos imputados pelo Tribunal, por não serem considerados sanções, mas somente a restituição aos cofres públicos de prejuízo causado por irregularidades cometidas na gestão de recursos federais, não se aplica prescrição da pretensão punitiva de que trata o Acórdão 1441/2016-TCU-Plenáriolenáio (Relator Ministro Benjamin Zymler) . No âmbito do Tribunal, aliás, em consonância com o STF no julgamento do Mandado de Segurança 26.210-9/DF, em 04/09/2008 e conforme a Súmula-TCU 282, este é o entendimento consagrado:
As ações de ressarcimento movidas pelo Estado contra os agentes causadores de danos ao erário são imprescritíveis.
Importante atentar, nesse sentido, para a necessidade de atenção quanto ao tipo de ilícito apresentado caso a caso, visto que, ilícitos civis e administrativos não se confundem. Nesse  sentido,  há  que  ressaltar  que  este  Tribunal,  em  recentes  julgados  (Acórdão 5928/2016-TCU-Segunda Câmara, rel. Vital do Rêgo e 5.939/2016-TCU-2ª Câmara, rel. Marcos Benquerer) , tem entendido que a tese fixada pelo STF no RE 669.069 (Repercussão Geral 666) , que trata da incidência da prescrição nos débitos com a União decorrentes de ilícitos civis, com prazo prescricional de cinco anos, não alcança prejuízos que decorram de ilícitos administrativos, como a não comprovação da regular gestão de recursos públicos, que são imprescritíveis.
Nessa linha é a jurisprudência pacificada desta Corte de Contas, exemplificada no Acórdão 232/2017-TCU-Primeira Câmara, rel. Bruno Dantas.
Assim, as irregularidades relativas aos cheques 850003, 850004 e 850006 estão sujeitas à condenação do responsável em débito, sendo analisadas a seguir.
Primeiramente, cabe destacar que a irregularidade referente ao cheque 850004 já foi superada quando da prolação do Acórdão 4661/2015-TCU-Segunda Câmara (peça 38) , que, embora anulado pelo Acórdão 10797/2016-TCU-Segunda Câmara, carrega incólume o entendimento do Tribunal sobre o fato, o qual é no sentido de excluir o débito, no valor de R$ 50.000,00, referente à ocorrência, entendimento com o qual se concorda.
O cheque 850004, sacado da conta corrente 7676-7, agência BB 2972-6, de titularidade da Prefeitura Municipal de Anajatuba/MA, foi utilizado para movimentação dos recursos oriundos do Convênio 941/99-MI (Siafi 395313) , no valor de R$ 50.000,00 (peça 28, p. 8) .
Embora emitido nominalmente à firma Laguna Construções Ltda., o cheque foi depositado, após endosso da mesma, na conta corrente mantida pela já citada firma Santa Cruz Engenharia Ltda., no Banco do Brasil (peça 28, p. 8) .
Segundo o item 23 do voto da Relatora, Ministra Ana Arraes, o motivo para a elucidação dessa irregularidade é o seguinte (peça 39, p. 3) :
23.	Já o cheque 850.004, no valor de R$ 50.000,00, teve como beneficiária a mencionada empresa, que o endossou à Santa Cruz Engenharia Ltda.. Contudo, a transferência do título de crédito para essa segunda empresa não representa, por si só, quebra do nexo de causalidade, uma vez que a Laguna emitiu nota fiscal e recebeu por tais serviços, sendo que o destino que dará ao seu crédito, incorporando ao seu patrimônio ou transferindo para terceiro, é de seu livre arbítrio.
Em relação ao cheque 850003, a irregularidade se deve ao fato de ele ter sido emitido nominalmente à firma Santa Cruz Engenharia Ltda., que não figura na Relação de Pagamentos apresentada na prestação de contas, o que configuraria ausência de nexo de causalidade entre o beneficiário identificado na prestação de contas (firma Laguna Construções Ltda.) e o que consta no dito documento bancário (peça 15, p. 9; peça 28, p. 8) .
 O cheque foi emitido em 20/2/2002 no valor de R$ 40.000,00.
Segundo a defesa, o pagamento beneficiou a empresa Santa Cruz Ltda., que foi subcontratada pela empresa vencedora do certame, Laguna Construções Ltda, para realização de parte da obra (peça 97, p. 9-10) .
Apesar de não ter apresentado o contrato entre as duas empresas, essa prática é permitida pela Lei 8.666/1993:
Art. 72. O contratado, na execução do contrato, sem prejuízo das responsabilidades contratuais e legais, poderá subcontratar partes da obra, serviço ou fornecimento, até o limite admitido, em cada caso, pela Administração.
A falta do contrato pode ser suprida, no presente caso, para comprovar a subcontratação de fato, pelo próprio depósito do cheque 850004, após endosso da Laguna Construções Ltda., vencedora do certame, na conta corrente mantida pela empresa Santa Cruz Engenharia Ltda., no Banco do Brasil, agência 1639-X, conta 203.527-8 (peça 15, p. 13-15) .
Assim, considera-se elidida a ausência de nexo de causalidade entre o beneficiário identificado na prestação de contas (Laguna Construções Ltda.) e o que consta no documento bancário.
Por fim, no que diz respeito ao cheque 850006, no valor de R$ 23.974,98, o beneficiário dessa ordem de pagamento foi o próprio emitente (peça 15, p. 17-19) . 
O referido desembolso não constou da Relação de Pagamentos (peça 1, p. 341) , configurando ausência de nexo de causalidade entre o beneficiário identificado na prestação de contas (Laguna Construções Ltda.) e o que consta no dito documento bancário. Ademais, por se tratar de recurso decorrente da aplicação financeira do valor transferido pela concedente federal, deveria o convenente ter feito a sua devolução, comprovando-a no âmbito da prestação de contas, fato este que não está demonstrado nos autos.
O Sr. Pedro Lopes Aragão alega que o valor foi utilizado para realizar o pagamento do acompanhamento técnico da obra e elaboração do projeto da mesma, confeccionado pelo engenheiro civil Selísio Santiago Freire (peça 97, p. 19) .
Segundo o citado, o pagamento desse modo se deu exclusivamente por inexistir na cidade agência do Banco do Brasil e da inexistência de estradas trafegáveis na região a época (peça 97, p. 19) .
Além disso, ele afirma que a não apresentação do recibo de pagamento pactuado pelas partes se justifica pelo extravio, em muito pelo decurso do tempo, aliado ao fato da obrigatoriedade de guarda no prazo legal de dez anos já ter extrapolado, observado que o recurso foi liberado em 2000 e a tomada de contas iniciou-se em 2013, nos termos do art. 19 da IN TCU 49/2005 (peça 97, p. 22) .
Ele afirma, ainda, que, tendo em vista que o valor de R$ 23.974,98, atualizado, ser inferior a R$ 100.000,00 previsto no art. 6°, I, da IN 76/2016, na data da publicação da referida instrução normativa, haveria a dispensa da instauração da tomada de contas (peça 97, p. 23) .
Em relação a essa irregularidade, sendo o beneficiário do cheque o próprio emitente (peça 15, p. 17-19) e inexistindo nos autos qualquer outra evidência de que o verdadeiro destinatário do pagamento foi o Sr. Selísio, fica configurada a quebra do nexo de causalidade entre o beneficiário identificado na prestação de contas e o que consta no documento bancário. Nessa linha, o Acórdão 2823/2016-TCU-1ª Câmara, rel. Augusto Nardes, decidiu que 'a ausência de cheque nominativo aos credores prejudica o nexo de causalidade da aplicação dos recursos, sendo ônus do gestor a sua comprovação'.
No que diz respeito à não obrigatoriedade de guarda do recibo supostamente extraviado, tendo em vista o prazo legal de dez anos já ter extrapolado, não se pode acatar a alegação da defesa, pois foi o próprio responsável que deu causa ao não apresentar o documento na época devida.
Sobre o pedido da defesa para dispensar a instauração da tomada de contas devido ao valor de R$ 23.974,98, atualizado, ser inferior a R$ 100.000,00, cabe salientar que o previsto no art. 6°, inciso I, da IN 71/2012, modificada pela IN 76/2016, não se aplica aos casos em que já tenha ocorrido a citação, conforme dispõe o art. 19, § 1º, daquela Instrução Normativa.
Sendo assim, propõe-se responsabilizar o Sr. Pedro Lopes Aragão pela ausência de nexo de causalidade entre o beneficiário identificado na prestação de contas (Laguna Construções Ltda.) e o que consta no documento bancário, no que se refere ao cheque 850006, no valor de R$ 23.974,98.
CONCLUSÃO 
A partir dos elementos constantes dos autos, verificou-se que devem ser acatadas parcialmente as alegações de defesa do Sr. Pedro Lopes Aragão, ex-prefeito Municipal de Anajatuba/MA nas gestões 1997-2000 e 2001-2004. 
Em relação às irregularidades que não estão sujeitas à imputação de débito, mas somente à aplicação de multa, resta prescrita a pretensão punitiva do TCU, em conformidade com o Incidente de Uniformização que resultou no Acórdão 1441/2016-TCU-Plenáriolenáio (Relator Ministro Benjamin Zymler) .
No que diz respeito às três irregularidades que poderiam ensejar a imputação de débito, a defesa logrou êxito em elidir duas delas: as referentes aos cheques 850003 e 850004.
Entretanto, na irregularidade referente ao cheque 850006, restou configurada a quebra do nexo de causalidade entre o beneficiário identificado na prestação de contas e o que consta no documento bancário, de forma que deve ser imputado ao Sr. Pedro Lopes Aragão o débito no valor original de R$ 23.974,98.
Assim, não havendo nos autos elementos para que se possa efetivamente aferir e reconhecer a ocorrência de boa-fé na conduta do responsável, pode este Tribunal, desde logo, proferir o julgamento de mérito pela irregularidade das contas, nos termos dos §§ 2º e 6º do art. 202 do Regimento Interno do TCU.
PROPOSTA DE ENCAMINHAMENTO 
Diante do exposto, submetem-se os autos à consideração superior, propondo: 
acatar parcialmente as alegações de defesa do Sr. Pedro Lopes Aragão (CPF XXX.524.623-XX) , ex-prefeito Municipal de Anajatuba/MA nas gestões 1997-2000 e 2001-2004;
julgar irregulares, nos termos dos arts. 1º, inciso I, 16, inciso III, alínea 'c', da Lei 8.443/1992 c/c os arts. 19 e 23, inciso III, da mesma Lei, e com arts. 1º, inciso I, 209, inciso III, 210 e 214, inciso III, do Regimento Interno/TCU, as contas do Sr. Pedro Lopes Aragão (CPF XXX.524.623-XX) , ex-prefeito Municipal de Anajatuba/MA nas gestões 1997-2000 e 2001-2004, condenando-o ao pagamento da importância a seguir especificada, atualizada monetariamente e acrescida dos juros de mora, calculados a partir da data discriminada até a data do efetiva quitação do débito, fixando-lhe o prazo de quinze dias, para que comprove, perante o Tribunal, o recolhimento da referida quantia aos cofres do Tesouro Nacional, nos termos do art. 23, inciso III, alínea 'a', da citada lei;
	VALOR ORIGINAL (R$) 
	DATA DA OCORRÊNCIA
	DÉBITO/CRÉDITO
	MOTIVAÇÃO

	R$ 23.974,98
	24/6/2002
	Débito
	quebra do nexo de causalidade entre o beneficiário identificado na prestação de contas e o que consta no cheque 850006

Valor atualizado até 5/9/2019: R$ 67.408,05 (peça 101) 
autorizar, desde logo, a cobrança judicial da dívida, caso não atendida a notificação, na forma do disposto no art. 28, inciso II, da Lei 8.443/1992;
autorizar também, desde logo, se requerido, com fundamento no art. 28, inciso I, da Lei 8.443, de 1992 c/c o art. 217, §§ 1º e 2º do Regimento Interno, o parcelamento da dívida em até 36 parcelas, incidindo sobre cada parcela, corrigida monetariamente, os correspondentes acréscimos legais, fixando- lhe o prazo de quinze dias, a contar do recebimento da notificação, para comprovar perante o Tribunal o recolhimento da primeira parcela, e de trinta dias, a contar da parcela anterior, para comprovar os recolhimentos das demais parcelas, devendo incidir sobre cada valor mensal, atualizado monetariamente, os juros de mora devidos, no caso do débito, na forma prevista na legislação em vigor, alertando os responsáveis de que a falta de comprovação do recolhimento de qualquer parcela importará o vencimento antecipado do saldo devedor, nos termos do § 2º do art. 217 do Regimento Interno deste Tribunal;
enviar cópia do Acórdão a ser prolatado, bem como do Relatório e do Voto que o fundamentarem ao Procurador-Geral da República no Estado do Maranhão, nos termos do § 3º do art. 16 da Lei 8.443/1992 c/c o § 7º do art. 209 do Regimento Interno do TCU, para adoção das medidas cabíveis, informando-lhe que o inteiro teor da decisão pode ser consultado no endereço www.tcu.gov.br/acordaos."
2.	O parecer do Ministério Público junto ao TCU - MPTCU (peça 105) dissentiu, tão somente, do valor do débito a ser imputado ao responsável, nos seguintes termos:
"Trata-se de tomada de contas especial instaurada pelo Ministério da Integração Nacional (MI) , em razão de irregularidades verificadas na execução do Convênio 941/1999, celebrado com a Prefeitura Municipal de Anajatuba - MA, o qual possuiu como objeto a construção da primeira etapa da barragem de terra no Igarapé Troitá (peça 1, p. 180) .
Conforme consta do relatório do tomador de contas, o dano foi inicialmente quantificado em R$ 273.974,98, correspondente à integralidade dos recursos repassados ao município (R$ 250.000,00) , acrescido do montante de R$ 23.974,98, o qual foi auferido com rendimentos provenientes da aplicação financeira dos valores em conta específica. A responsabilidade pelo débito foi atribuída ao Sr. Pedro Lopes de Aragão, ex-prefeito municipal nas gestões 1997-2000 e 2001-2004 (peça 2, p. 254-268) .
No âmbito deste Tribunal, o responsável foi instado a se manifestar acerca das seguintes irregularidades:
o cheque 850.003, no valor de R$ 40.000,00, beneficiou nominalmente a empresa Santa Cruz Engenharia Ltda., que não consta da relação de pagamentos apresentada na prestação de contas, o que configura ausência de nexo de causalidade entre os recursos federais e as despesas realizadas;
o cheque 850.006, no valor de R$ 23.974,98, teve nominalmente como beneficiário o próprio Sr. Pedro Lopes de Aragão. Ademais, o referido desembolso não constou da relação de pagamentos. Essa circunstância também consiste em ruptura do liame causal entre os valores descentralizados e os dispêndios efetuados;
o cheque 850.004, no valor de R$ 50.000,00, embora emitido nominalmente à empresa Laguna Construções Ltda. (contratada para a execução do objeto do convênio) , foi endossado por essa empresa e depositado na conta corrente de titularidade da já mencionada empresa Santa Cruz Engenharia Ltda., pessoa jurídica estranha à execução do objeto conveniado;
não apresentação do Plano de Controle Ambiental (PCA) e da Licença de Instalação (LI) , antes do início ou após a execução das obras; e
não comprovação da propriedade, pelo município, do imóvel onde seria construída a barragem objeto da avença.
O Sr. Pedro Lopes de Aragão foi inicialmente condenado em razão da não comprovação do nexo de causalidade entre os pagamentos realizados por meio dos cheques 850.003 (valor de R$ 40.000,00) e 850.006 (valor de R$ 23.974,98) , conforme Acórdão 4661/2015-TCU-Segunda Câmara (peça 38) .
Contra essa decisão, o responsável interpôs recurso de reconsideração, cuja análise concluiu pela insuficiência das medidas adotadas pela unidade técnica para localizar o responsável na ocasião de sua citação. Em razão disso, deliberou-se por 'declarar, de ofício, a nulidade da citação do Sr. Pedro Lopes Aragão (...) e, por consequência, do Acórdão 4661/2015-TCU-Segunda Câmara' (Acórdão 10797/2016-TCU-Segunda Câmara, peça 80) .
Providenciada novamente a citação do responsável e analisadas as alegações de defesa por ele apresentadas (peças 94, 96-99) , a Secretaria de Controle Externo de Tomada de Contas Especial (Secex-TCE) propôs, em pronunciamentos uníssonos, julgar irregulares suas contas e condená-lo ao ressarcimento do valor de R$ 23.974,98, relativo somente ao cheque 850.006 (peças 102, p. 8, 103 e 104) .
Registro que, a meu ver, as questões preliminares suscitadas foram adequadamente refutadas pela Secex-TCE. Quanto ao mérito, conforme ressaltou a unidade técnica, cabe destacar que a irregularidade referente ao cheque 850.004 - o qual foi depositado, após endossado pela empresa Laguna Construções Ltda., na conta corrente de titularidade empresa Santa Cruz Engenharia Ltda. - já havia sido devidamente afastada na ocasião da prolação do Acórdão 4661/2015-TCU-Segunda Câmara. 
Naquela oportunidade, registrou V. Exa. que a transferência do título de crédito para essa segunda empresa (a Santa Cruz) não representa, por si só, quebra do nexo de causalidade, uma vez que a Laguna Construções Ltda. emitiu nota fiscal e recebeu por tais serviços. Dessa forma, o destino que dará ao seu crédito, incorporando ao seu patrimônio ou transferindo para terceiro, é de livre arbítrio da Laguna (peça 39, p. 3) . A despeito da anulação do Acórdão 4661/2015-TCU-Segunda Câmara, essa cognição permanece inalterada, motivo pelo qual considero superada a questão.
O cheque 850.006 foi emitido nominalmente ao próprio Sr. Pedro Lopes de Aragão e, além disso, não constou da relação de pagamentos. Alegou o responsável que o referido cheque teria sido utilizado para o pagamento da elaboração do projeto e do acompanhamento técnico da obra, realizados, segundo afirmou, pelo engenheiro civil Sr. Selísio Freire. Sustentou ainda que a não apresentação do recibo de pagamento pactuado pelas partes se justifica pelo seu extravio, em razão do tempo transcorrido desde a ocorrência dos fatos.
Sobre o pagamento realizado por intermédio desse cheque, na ocasião em que interpôs recurso de reconsideração, o responsável já havia apresentado declaração assinada pelo Sr. Selísio Santiago Freire, que afirma ter recebido o valor de R$ 23.974,98, em junho de 2002, 'referente a uma das parcelas pelo acompanhamento técnico da obra da barragem do Igarapé do Troitá' (peça 77, p. 3) . No entanto, o referido desembolso nem sequer constou da relação de pagamentos. 
Não há nos autos qualquer documento capaz de comprovar que os aduzidos serviços de elaboração de projeto e de acompanhamento técnico da obra tenham sido efetivamente prestados. Além disso, não havia no plano de trabalho do convênio qualquer valor previsto para a realização desses serviços (peça 1, p. 333) . Dessa forma, a declaração apresentada pelo responsável não é suficiente, por si só, para comprovar a regularidade na realização do dispêndio de R$ 23.974,98. Por esse motivo, em consonância com a Secex-TCE, avalio que deva ser mantida a parcela de débito referente ao cheque 850.006.
Quanto ao cheque 850.003 - emitido nominalmente em favor da empresa Santa Cruz Engenharia Ltda., que não participou diretamente da execução do objeto e, por conseguinte, não consta da relação de pagamentos - a Secex-TCE considerou elidida a irregularidade e propôs sua supressão do montante de débito imputado ao Sr. Pedro Lopes de Aragão. Alegou a unidade técnica que a ausência de contrato firmado diretamente com a empresa Santa Cruz 'pode ser suprida, no presente caso, para comprovar a subcontratação de fato, pelo próprio depósito do cheque 850.004, após endosso da Laguna Construções Ltda., vencedora do certame' (peça 102, p. 6) .
A meu ver, esse entendimento não merece prosperar. As situações relacionadas aos cheques 850.004 e 850.003 são bem distintas e, dessa forma, não comportam comparação. O cheque 850.004 foi emitido tendo como favorecida a empresa contratada para a execução das obras (Laguna Construções Ltda.) . Há nos autos nota fiscal emitida por essa empresa, referente a serviços que foram regularmente recebidos pelo contratante.  O valor somente foi repassado à empresa Santa Cruz após o cheque ter sido endossado, pela Laguna, em um momento em que esta já era titular do crédito. 
De outro modo, o cheque 850.003 foi emitido diretamente em nome da Santa Cruz, empresa estranha à execução do objeto. Não há qualquer documento fiscal que dê respaldo ao dispêndio. Esta Corte de Contas tem considerado irregular a emissão de cheque que tenha como beneficiário credor diverso daqueles registrados na relação de pagamentos e sem respaldo em documentos fiscais, a exemplo dos Acórdãos TCU 1.773/2008, 2.984/2016 e 3.652/2016, todos da Primeira Câmara (relatores Ministros Marcos Bemquerer, Bruno Dantas e Benjamin Zymler, Respectivamente) . 
Dessa forma, avalio que a emissão do cheque 850.003 em nome de destinatário estranho à execução do convênio, associada à ausência de documentos fiscais comprobatórios, impossibilita o estabelecimento do nexo causal entre o dispêndio e os recursos federais. O endosso efetuado para o cheque 850.004 não é capaz de afastar essa irregularidade. Por esse motivo, a despeito de aquiescer à proposta de julgamento pela irregularidade das contas, reputo que o valor original do débito deva ser aquele que já havia sido atribuído ao responsável por meio do Acórdão 4661/2015-TCU-Segunda Câmara, qual seja R$ 63.974,98, referente aos cheques 850.003, no valor de R$ 40.000,00, e 850.006, no valor de R$ 23.974,98.
Por fim, na mesma linha do entendimento manifestado pela unidade técnica, bem como registrado no voto condutor do Acórdão 4661/2015-TCU-Segunda Câmara, considero que as irregularidades listadas nas alíneas 'd' e 'e' do parágrafo 3 deste parecer não se constituem em motivo de imputação de débito ao responsável, na medida em que, a despeito da ocorrência das mencionadas falhas, por meio de vistoria in loco realizada em 11/11/2009, o MI constatou que a execução física da obra cumpriu os objetivos acordados na avença (peça 39, p. 3) .  Além do mais, eventual proposta de cominação de multa em razão dessas irregularidades encontra óbice na incidência, no caso sob exame, da prescrição da pretensão punitiva do Tribunal. 
Nesse sentido, tem-se que a data de ocorrência da parcela de débito indicada no ofício citatório foi 11/12/2000 (peça 94, p. 4) . A data da última irregularidade que restou não elidida neste processo foi 24/6/2002. Verifica-se, portanto, o transcurso de tempo superior a dez anos entre a ocorrência das irregularidades e a expedição, em 24/5/2017, do ato que ordenou a citação (peça 92) , o que afasta a possibilidade de aplicação de sanção, consoante Acórdão 1441/2016-TCU-Plenário.
Diante do exposto, com as vênias de estilo, este membro do Ministério Público de Contas manifesta-se parcialmente de acordo com o encaminhamento formulado pela Secex-TCE e propõe que o débito original a ser imputado ao Sr. Pedro Lopes de Aragão seja composto da seguinte forma:
	DATA DA OCORRÊNCIA
	VALOR ORIGINAL (R$) 

	20/2/2002
	40.000,00

	24/6/2002
	23.974,98

	É o relatório.

Riod Barbosa Ayoub (OAB/MA 3.832) representando Pedro Lopes Aragão.

Procurador Sérgio Ricardo Costa Caribé.

TOMADA DE CONTAS ESPECIAL. CONVÊNIO. IRREGULARIDADES NA APLICAÇÃO DE RECURSOS REPASSADOS PELO MINISTÉRIO DA INTEGRAÇÃO NACIONAL PARA CONSTRUÇÃO DA 1ª ETAPA DA BARRAGEM DE TERRA NO IGARAPÉ TROITÁ, NO MUNICÍPIO DE ANAJATUBA/MA. CITAÇÃO DO EX-PREFEITO. REJEIÇÃO DAS ALEGAÇÕES DE DEFESA. PRESCRIÇÃO DA PRETENSÃO PUNITIVA. CONTAS IRREGULARES E DÉBITO.

TOMADA DE CONTAS ESPECIAL (TCE)

Secretaria de Controle Externo de Tomada de Contas Especial - Secex-TCE.

Tratam os autos de tomada de contas especial instaurada pelo Departamento de Gestão Estratégica da Secretaria Executiva do extinto Ministério da Integração Nacional contra Pedro Lopes Aragão, ex-prefeito de Anajatuba/MA, em razão de irregularidades na aplicação dos recursos do Convênio 941/99, celebrado em 31/12/1999 para construção da primeira etapa da barragem de terra no Igarapé Troitá, mediante abertura de canal coletor, construção de canal de desvio e obras complementares e também construção de dique de terra com rampa para translado de pequenas embarcações. 
2.	O valor total do ajuste foi de R$ 250.000,00, repassados em uma única parcela, creditada na conta corrente específica em 11/12/2000.
3.	Não houve contrapartida do Município de Anajatuba/MA, porque este estava incluído nos bolsões de pobreza identificados como áreas prioritárias no Programa Comunidade Solidária (art. 27, § 3º, inciso V, da Lei 9.692/1998) .
4.	Toda a execução do convênio ocorreu nas gestões do ex-prefeito Pedro Lopes Aragão (1997-2000 e 2001-2004) , incluída a apresentação da prestação de contas, encaminhada em 12/5/2003.
5.	Ressalto, inicialmente, que o fato gerador desta TCE foi a não aprovação da prestação de contas de R$ 273.974,98 (R$ 250.000,00, repassados pelo ministério, e R$ 23.794,98, oriundos da aplicação financeira dos recursos e que não foram empregados no objeto do convênio) . 
6.	O responsável foi revel e teve suas contas julgadas irregulares pelo Acórdão 4661/2015-TCU-Segunda Câmara, sendo condenado ao pagamento dos valores de R$ 40.000,00 (20/2/2002) e R$ 23.974,98 (24/6/2002) , com aplicação de multa no valor de R$ 15.000,00.
7.	Por intermédio do Acórdão 10797/2016-TCU-Segunda Câmara, foi declarada, de ofício, a nulidade da citação de Pedro Lopes Aragão e, consequentemente, do Acórdão 4661/2015-TCU-Segunda Câmara, com o retorno dos autos a esta relatora.
8.	Promovida nova citação, o referido responsável apresentou alegações de defesa por intermédio de advogado devidamente constituído.
9.	A proposta uníssona da Secretaria de Controle Externo de Tomada de Contas Especial - Secex-TCE é no sentido de julgamento das contas pela irregularidade, imputação de débito de R$ 23.974,98 e não aplicação de multa ante a ocorrência de prescrição da pretensão punitiva deste Tribunal.
10.	O Ministério Público junto ao TCU - MPTCU concordou quanto ao mérito das contas, dissentindo, todavia, em relação ao quantum do débito a ser imputado ao responsável, defendendo a inclusão da importância de R$ 40.000,00, conforme constou do primeiro Acórdão 4661/2015-TCU-Segunda Câmara, tornado nulo.
11.	Acolho essas manifestações uniformes quanto ao mérito destas contas e acompanho o entendimento do MPTCU no tocante ao montante do débito.
12.	Passo a expor os principais pontos que me conduzem a tal desiderato.
II
13.	O responsável Paulo Lopes Aragão foi citado em razão das seguintes irregularidades:
13.1. 	o cheque 850.003, no valor de R$ 40.000,00, beneficiou nominalmente a empresa Santa Cruz Engenharia Ltda., que não consta da relação de pagamentos apresentada na prestação de contas, o que configura ausência de nexo de causalidade entre os recursos federais e as despesas realizadas;
13.2. 	o cheque 850.006, no valor de R$ 23.974,98, teve nominalmente como beneficiário o próprio Pedro Lopes de Aragão e não constou da relação de pagamentos. Essa circunstância também consiste em ruptura do liame causal entre os valores descentralizados e os dispêndios efetuados;
13.3. 	o cheque 850.004, no valor de R$ 50.000,00, embora emitido nominalmente à empresa Laguna Construções Ltda. (contratada para a execução do objeto do convênio) , foi endossado por essa empresa e depositado na conta corrente de titularidade da já mencionada empresa Santa Cruz Engenharia Ltda., pessoa jurídica estranha à execução do objeto conveniado;
13.4. 	não apresentação do Plano de Controle Ambiental (PCA) e da Licença de Instalação (LI) , antes do início ou após a execução das obras; e
13.5. 	não comprovação da propriedade, pelo município, do imóvel onde seria construída a barragem objeto da avença.
14.	Acompanho o entendimento da Secex-TCE e do MPTCU no sentido de ter o exame dos autos demonstrado que a não apresentação do Plano de Controle Ambiental (PCA) e da Licença de Instalação (LI) , antes do início ou após a execução das obras (subitem 13.4) , e a não comprovação da propriedade, pelo município, do imóvel onde seria construída a barragem objeto da avença (13.5) não se constituíram em motivo para imputação de débito ao responsável.
15.	Além disso, eventual proposta de aplicação de multa em razão de tais fatos encontraria óbice ante a ocorrência da prescrição da pretensão punitiva do TCU, porque ocorreram no exercício de 2000, enquanto a autorização para chamamento do responsável para se defender foi emitida em 24/5/2017, transcorridos, pois, mais de 10 (dez) anos.
16.	No tocante ao cheque 850.004, no valor de R$ 50.000,00, emitido nominalmente à empresa Laguna Construções Ltda. (contratada para a execução do objeto do convênio) , que foi endossado por essa empresa e depositado na conta corrente de titularidade da empresa Santa Cruz Engenharia Ltda., pessoa jurídica estranha à execução do objeto conveniado, mantenho o mesmo entendimento já exarado quando da primeira apreciação destes autos, que foi no seguinte sentido (item 23, do voto) :
"Já o cheque 850.004, no valor de R$ 50.000,00, teve como beneficiária a mencionada empresa, que o endossou à Santa Cruz Engenharia Ltda. Contudo, a transferência do título de crédito para essa segunda empresa não representa, por si só, quebra do nexo de causalidade, uma vez que a Laguna emitiu nota fiscal e recebeu por tais serviços, sendo que o destino que dará ao seu crédito, incorporando ao seu patrimônio ou transferindo para terceiro, é de seu livre arbítrio."
17.	Em relação ao cheque 850.006, no valor de R$ 23.974,98, que teve como beneficiário o próprio Pedro Lopes de Aragão e não constou da relação de pagamentos, o responsável alegou ter sido o valor utilizado para pagar o acompanhamento técnico da obra e a elaboração de seu projeto, confeccionado pelo engenheiro Civil Selísio Santiago Freire, sendo que assim procedeu por inexistir na cidade agência do Banco do Brasil e estradas trafegáveis na região à época.
18.	Não há como acolher tal assertiva em razão de que: (i) referido desembolso não constou da relação de pagamentos constante da prestação de contas apresentada pelo próprio responsável; (ii)  inexiste nos autos qualquer documento capaz de comprovar que os alegados serviços tenham sido efetivamente prestados; (iii) não havia no plano de trabalho do convênio qualquer valor previsto para a realização desses serviços.
19.	Esses fatos demonstram que houve total quebra do nexo de causalidade entre o valor depositado na conta corrente com fins específicos e o saque realizado em favor do ex-prefeito.
20.	Também houve rompimento do nexo de causalidade em relação ao pagamento no valor de R$ 40.000,00 (cheque 850.003) , tendo como beneficiária a empresa Santa Cruz Engenharia Ltda., que não constou da relação de pagamentos apresentada na prestação de contas.
21.	O parecer do MPTCU foi preciso ao examinar esse ponto, nos seguintes termos:
"14. De outro modo, o cheque 850.003 foi emitido diretamente em nome da Santa Cruz, empresa estranha à execução do objeto. Não há qualquer documento fiscal que dê respaldo ao dispêndio. Esta Corte de Contas tem considerado irregular a emissão de cheque que tenha como beneficiário credor diverso daqueles registrados na relação de pagamentos e sem respaldo em documentos fiscais, a exemplo dos Acórdãos TCU 1.773/2008, 2.984/2016 e 3.652/2016, todos da Primeira Câmara (relatores Ministros Marcos Bemquerer, Bruno Dantas e Benjamin Zymler, Respectivamente) . 
15. Dessa forma, avalio que a emissão do cheque 850.003 em nome de destinatário estranho à execução do convênio, associada à ausência de documentos fiscais comprobatórios, impossibilita o estabelecimento do nexo causal entre o dispêndio e os recursos federais. O endosso efetuado para o cheque 850.004 não é capaz de afastar essa irregularidade. Por esse motivo, a despeito de aquiescer à proposta de julgamento pela irregularidade das contas, reputo que o valor original do débito deva ser aquele que já havia sido atribuído ao responsável por meio do Acórdão 4661/2015-TCU-Segunda Câmara, qual seja R$ 63.974,98, referente aos cheques 850.003, no valor de R$ 40.000,00, e 850.006, no valor de R$ 23.974,98."
22.	Para arrematar, registro que me pronunciei nestes autos quando da prolação do Acórdão 4661/2015-TCU-Segunda Câmara sobre o débito que deve ser levado à responsabilidade de Pedro Lopes Aragão.
23.	Resgato tal pronunciamento, por entender que os argumentos são relevantes para o desate da matéria:
"27. Baseada nas referidas conclusões dos trabalhos de campo e no exame documental da movimentação financeira dos recursos, concluo que o valor do débito a ser levado à responsabilização de Pedro Lopes Aragão deva ser no montante de R$ 63.974,98: R$ 40.000,00 pagos à Santa Cruz Engenharia Ltda. + R$ 23.974,98 relativos aos rendimentos financeiros sacados e não devolvidos à União. 
28. Reforço esse pensamento com as informações inverídicas prestadas pelo responsável quando do encaminhamento da prestação de contas ao Ministério da Integração Nacional (peça 1, p. 339) , onde constou que o valor de R$ 40.000,00 foi pago à Laguna Construções Ltda. e os R$ 23.974,98 foram devolvidos." (grifo não é do original) 
24.	Em face da inexistência de elementos que permitam concluir pela boa-fé de Pedro Lopes Aragão, uma vez que lhe cabia o dever de evidenciar o regular emprego dos recursos públicos federais repassados por força de convênio, estes autos estão conclusos para julgamento de mérito, a teor do art. 202, § 6º, do Regimento Interno, pela irregularidade das contas do responsável e sua condenação ao pagamento do débito apurado.
III
25.	Abordo, por derradeiro, ponto não tangenciado na instrução da unidade técnica.
26.	O subitem 9.10 do Acórdão 4661/2015-TCU-Segunda Câmara assim dispôs:
"9.10. determinar ao Ministério da Integração Nacional - MI que informe a este Tribunal, no prazo de 30 (trinta) dias, as medidas adotadas para regularização da ausência de licença ambiental para construção da primeira etapa da barragem de terra no Igarapé Troitá, município de Anajatuba/MA, objeto do convênio 941/1999, bem como para apuração de possíveis danos ambientais e imputação de responsabilidade".
27.	Apesar de referido acórdão ter sido anulado pelo Acórdão 10797/2016-TCU-Segunda Câmara, constou do subitem 9.4 deste último decisum, o seguinte:
"9.4. alertar a Secretaria de Controle Externo no Estado do Maranhão sobre a existência de resposta do Ministério da Integração Nacional acerca da determinação consubstanciada no subitem 9.10 do Acórdão 4661/2015-TCU-Segunda Câmara, a qual deverá ser objeto de exame para fins de avaliação das medidas adotadas pela aludida Pasta Ministerial, considerando a relevância da matéria ali versada."
28.	A citada resposta do Ministério da Integração constante da peça 67, datada de 20/10/2015, foi no sentido de que, apesar das cobranças do ministério, a Prefeitura Municipal de Anajatuba/MA não apresentou a licença ambiental. Acrescentou que, em relação à apuração e quantificação de possíveis danos ambientais, tal tarefa ultrapassava as competências daquele ministério.
29.	Julgo que não foram adotadas medidas suficientes para a solução da pendência.
30.	Primeiramente, não foi apresentada nenhuma prova documental das cobranças junto à referida prefeitura. Além disso, se as arguidas cobranças não obtiveram êxito, outras medidas deveriam ter sido acionadas para o deslinde da questão, que, inclusive, já pode ter sido solucionada pelo transcurso do tempo desde a determinação deste Tribunal.
31.	O pior dos cenários é não ter sido o problema resolvido até a presente data.
32.	Em segundo plano, a mensagem traduzida na supramencionada determinação não foi no sentido de que o próprio ministério apurasse possíveis danos ambientais e imputasse responsabilidades, mas que adotasse medidas para tanto, obviamente, junto aos órgãos e entidades legitimados para tanto. 
33.	Nada disso foi feito.
34. 	Por essas razões, julgo que deve ser expedida determinação, agora dirigida ao Ministério do Desenvolvimento Regional, constituído pela união do Ministério da Integração Nacional e do Ministério das Cidades.
	Ante o exposto, acolho, no mérito, as propostas uniformes da unidade técnica e do Ministério Público e VOTO por que seja adotada a minuta de acórdão que submeto à apreciação deste Colegiado.
TCU, Sala das Sessões Ministro Luciano Brandão Alves de Souza, em 28 de janeiro de 2020.
ANA ARRAES 
Relatora